【裁判字號】    98,建上,44
【裁判日期】    981103
【裁判案由】    損害賠償
【裁判全文】
臺灣高等法院臺中分院民事判決          98年度建上字第44號
上  訴  人  千誠營造股份有限公司
法定代理人  丙○○
訴訟代理人  乙○○
            陳  隆    律師
複  代理人  蕭智元    律師
被  上訴人  南投縣政府
法定代理人  甲○○
訴訟代理人  張英一    律師
複 代理 人  蕭文濱    律師
上列當事人間請求損害賠償事件，上訴人不服台灣南投地方法院
96年度重訴字第2 號98年3 月31日第一審判決，提起上訴，本院
於98年10月20日言詞辯論終結，判決如下：
    主  文
上訴駁回。
第二審訴訟費用由上訴人負擔。
    事實及理由
一上訴人主張：
  (一)緣被上訴人為解決其縣內垃圾處理問題，依據「促進民間參
    與公共建設法」及行政院環境保護署（下稱行政院環保署）
    頒訂之「鼓勵公民營機構興建營運垃圾焚化廠推動方案」及
    相關辦法，於民國91年10月21日以府授環廢字第0910833880
    號公告辦理「南投縣鼓勵公民營機構興建營運垃圾焚化廠計
    畫」公開招商，以公開徵求民間廠商參與「南投縣政府垃圾
    焚化廠興建營運計畫」（下稱系爭計畫案），並以建設－營
    運－擁有（ＢＯＯ）方式，即由申請人自行準備建廠用地，
    辦理籌資、設計、製造、安裝及試車1座垃圾焚化廠（400公
    噸/日），並負責操作營運20年，被上訴人則承諾於營運期
    間提供保證垃圾量及依契約給付委託處理費。被上訴人於辦
    理系爭計畫案公開招標時，除要求投標廠商必須自行備妥建
    廠用地外，並於招商文件第4章要求廠商所提送之用地，必
    須於申請截止日前完成政府規定相關之環境影響評估、水土
    保持計畫等，始符合其所訂投標廠商應具備之資格。
  (二)上訴人為參與系爭計畫案之投標，並為符合被上訴人要求投
    標廠商應具備之資格，遂於91年12月9日以新台幣（下同）3
    800萬元總價，購入坐落南投縣集集鎮○○○○段98、24-2
    、24-4、24-5、24-6、24-8、616、617、97、97-1、99、99
    -1、100等地號土地作為建廠預定用地，且就上開建廠預定
    用地完成環境影響評估及水土保持計畫後（所提送之「南投
    縣ＢＯＯ垃圾焚化廠興建營運計畫水土保持規劃書」、「南
    投縣ＢＯＯ垃圾焚化廠興建營運計畫環境影響說明書」，分
    別於92年9月17日、93年2月18日經被上訴人以府流保字第09
    201711040號、府授環綜字第09300340380號函通知上訴人業
    已審核通過准予核備。），即由上訴人領銜，以申請組合方
    式於92年10月30日檢送相關文件資料據以投標，被上訴人並
    於同年11月22日進行資格審查，上訴人且遵照被上訴人審查
    意見補正相關事項後通過第一階段之資格審查，成為系爭計
    畫案之合格申請人，並得以進入第二階段之綜合評審。上訴
    人於系爭計畫案綜合評審期間，經過多次說明及補正，並經
    被上訴人價格評決後，終於93年9月6日以府授環廢字第0930
    1661550號函通知上訴人所提送之興建營運計畫書經審查確
    認合格，上訴人已成為最優申請人，兩造原即應進入簽約階
    段。然上訴人於歷經資格審查、綜合評審、價格評決等各階
    段均經被上訴人審核通過後，被上訴人卻突於93年9月16日
    以府授環廢字第09301645090號函，通知上訴人系爭計畫案
    因奉行政院核定停建，故該案將終止招商，不再辦理後續之
    簽約作業，並要求上訴人依規定辦理退還保證金。惟上訴人
    為共同參與政府重大公共工程建設，於投入大量人力、心力
    、物力及金錢後，終於取得被上訴人審查通過，欲正式簽約
    之際，卻突然遭被上訴人宣布停止，使上訴人投入之所有心
    血一夕間付之一炬。經多方協商未果，上訴人於95年6月20
    日向被上訴人提出索賠之請求，經被上訴人以95年7月11日
    府授環廢字第09501183140號函表示無法同意且拒絕理賠。
  (三)又上訴人於92年10月29日所簽具之申請切結書（下稱系爭切
    結書）第5、6條之約定違反民法第247條之1規定，應屬無效
    。系爭切結書係被上訴人參照行政院環保署擬定之「鼓勵公
    民營機構興建營運垃圾焚化廠招標文件及契約範例」製定，
    各縣市政府辦理ＢＯＯ／ＢＯＴ垃圾焚化廠之招標公告均使
    用相同之上開文件，並有行政院環保署所擬之上開契約範例
    一份在卷可稽，故系爭切結書係依照當事人一方預定用於同
    類契約之條款所約定，自應認屬民法第247條之1所規範之定
    型化契約無訛。
  (四)按「契約未成立時，當事人為準備或商議訂立契約而有左列
    情形之一者，對於非因過失而信契約能成立致受損害之他方
    當事人，負賠償責任：一、就訂約有重要關係之事項，對他
    方之詢問，惡意隱匿或為不實之說明者。二、知悉或持有他
    方之秘密，經他方明示應予保密，而因故意或重大過失洩漏
    之者。三、其他顯然違反誠實及信用方法者。」，民法第24
    5條之1第1項定有明文。本件上訴人為準備與被上訴人訂立
    系爭計畫案之垃圾委託焚化處理契約，遂積極參與該案之投
    標，經被上訴人審查合格後，契約當事人已可得確定，但於
    即將締約之際，因有可歸責於被上訴人之事由而停標，上訴
    人自可援引民法第245條之1第1項第1、3款關於締約過失責
    任之規定，向被上訴人求償所積極準備或商議締約之支出，
    即辦理系爭計畫案投資可行性財務評估作業費用45萬元、興
    建營運計畫書之規劃作業費用577萬5千元、購入建廠預定用
    地之價款損失1200萬元、建廠預定用地「環境影響評估計畫
    」審查之作業費用304萬2550元、建廠預定用地「水土保持
    計畫」審查之作業費用201萬元、投資組合之股東協議書之
    認證費用5萬3000元，及上訴人為投入系爭計畫案進行而支
    出之專案人員與租金222萬4千元，合計2555萬4550元。爰聲
    明請求：1.被上訴人應給付上訴人2555萬4550元，及自起訴
    狀繕本送達翌日起至清償日止，按年息5％計算之利息（原
    主張就損害6010萬3990元請求2700萬元，於本院減縮為請求
    所受損害2555萬4550元，所失利益3454萬9440元不主張）。
    2.願供擔保請准宣告假執行。
二被上訴人則以：
  (一)依系爭切結書第5、6條所定「同意準備申請文件及提供所有
    相關文件之費用，完全自費負擔。」、「同意甲方（即被上
    訴人）有權依其決定，在任何時候撤回招商，絕無異議。」
    ，足見上訴人申請本件招商業務本應斥資為符合申請人資格
    作種種準備，而其所需費用亦應由上訴人負責，因此在未經
    被上訴人甄審合格並決標確定前，被上訴人自有依行政政策
    目的決定是否繼續招商之權利。此項準備決標所需符合資格
    之費用，衡情為上訴人欲投入本件焚化廠公共工程所需自負
    之成本風險，怎可轉嫁於政府機關？此由系爭切結書所定內
    容亦可明瞭本件被上訴人因中央政府機關之命令停止系爭焚
    化廠之興建招商作業，上訴人依系爭切結書內容既已容認在
    先，則被上訴人自無違反民法第245之1第1項第3款所稱誠實
    信用原則可言，從而上訴人於請求並收受被上訴人退還之保
    證金後，復恣意提出本件損害賠償之訴，實難輕允。
  (二)系爭切結書並非定型化契約，上訴人仍執陳詞主張違反民法
    第247條之1而無效，殊有誤會。查系爭切結書，除第5、6條
    係切結上訴人願意自行負擔準備申請文件及提供所有相關文
    件之費用，及上訴人同意被上訴人在任何時候得撤回招商外
    ，觀之其他條款之內容乃為上訴人應負誠實義務、應於期限
    內提出文件、不得擅自變更建廠預用地、應切實履行招商文
    件規定之責任與義務等等，目的在促使招商作業得以順利進
    行，系爭切結書之條款內容並非將來欲作為契約內容之一部
    分甚明。且被上訴人辦理系爭計畫案，僅能與依循招商作業
    產生之最優申請人簽立垃圾焚化廠處理契約，故而制定該系
    爭切結書之定式條款，以供不特定多數人使用，使被上訴人
    同類型之契約上均立於有利之地位，是系爭切結書之性質與
    定型化契約之要件尚有未合。又上訴人係一頗有資力之公司
    ，並非經濟上不得不與被上訴人締約之弱勢者，如認為參與
    系爭計畫案將產生不利益，自可選擇不予參加，是縱系爭切
    結書之條款內容非上訴人所能變更，然上訴人既有選擇參加
    或不參加之權利，且評估後仍決定參加招商，即不得任指系
    爭切結書之內容有何違反實質上公平之處。從而上訴人主張
    系爭切結書為定型化契約，應有無效云云，殊有誤會。
  (三)系爭計畫案僅進行到第一階段即資格審查階段，上訴人雖通
    過第一階段之資格審查，但尚未通過第二階段之綜合評審，
    綜合評審須進行價格評比，即上訴人開出的價格須低於被上
    訴人之底價，如果上訴人開出的價格高於被上訴人之底價，
    即不能成為最優申請人，系爭計畫案尚未進行價格評比，上
    訴人尚未成為最優申請人，亦即被上訴人是否會與上訴人簽
    約，仍在未定之天，上訴人之請求，顯無理由。
  (四)另按「本契約所稱之法令變更，係指自申請截止日起之法律
    變更或主管機關之命令或處分變更。」、「營運開始日:指
    行政院環保署依相關法令同意備查本廠正式開始營運之日。
    」，此招商文件第2部第11章11.1.2.及第2部總則1-1定義第
    25條定有明定。足見本件垃圾焚化廠之公共建設，被上訴人
    依法須遵照上級主管機關即行政院環保署之命令，始得為之
    ，倘主管機關命令系爭公共建設不再續行，被上訴人只能遵
    照辦理，上情並為上訴人所明知。是被上訴人依主管機關行
    政院環保署之命令終止招商作業，並無任何「顯然違反誠實
    及信用方法」之情，上訴人之訴已有誤會。矧主張締約過失
    請求損害賠償者，依民法第245條之1第1項之規定，須係「
    非因過失而信契約能成立致受損害之他方當事人」，本件上
    訴人明知上情並依之而簽立系爭切結書，縱或本件可認被上
    訴人有違誠信，上訴人亦因明知系爭計畫案之公共工程隨時
    將因政府政策之改變而停擺，所為備約成本之風險，即應自
    行吸收，殊難轉嫁予被上訴人。
  (五)又「甲方（即被上訴人）應負責籌措支付垃圾委託處理費所
    需經費。其經費來源主要為行政院環保署依『鼓勵公民營機
    構興建營運垃圾焚化廠建設費補助款核付規定』撥付之建設
    費補助款，及縣政府依『一般廢棄物清除處理費徵收辦法』
    收取之一般廢棄物清除處理費」、「依本方案接受中央補助
    之計畫，未來因應行政區域調整，或為因應緊急狀況（如協
    調解決鄰近區域之垃圾危機）時，須配合中央政策辦理；若
    未能遵照中央政策或未經中央主管機關核准變更辦理方式（
    包括相關之產權處分）除不續予補助外，並得要求返還原補
    助款。」，此為招商文件第1部3.9及鼓勵公民營機構興建營
    運垃圾焚化廠推動方案第5條第1項第17款所明訂。本件被上
    訴人對於系爭計畫案僅係執行機關，並非決策機關，辦理招
    商作業除須受上級主管機關之命令指示，所需經費並須接受
    上級主管機關之補助，始能有效推動，是系爭計畫案在主管
    機關行政院環保署命令終止後，被上訴人倘未遵照辦理，亦
    無能為力續行該公共政策之推行。從而，被上訴人依行政院
    環保署之命令終止招商作業，並無任何「顯然違反誠實信用
    方法」可言，上訴人此部分主張於法未合等語。並聲明：1.
    上訴人之訴駁回。2.如受不利之判決，願供擔保，請准宣告
    免予假執行。
三本件第一審對於上訴人之請求，判決全部敗訴，上訴人不服提
  起上訴，聲明原判決廢棄，並求為命被上訴人給付2555萬4550
  元及利息之判決。被上訴人則求為判決駁回上訴。
四本院審理之結果：
  (一)兩造不爭執之事項：
  1.被上訴人為解決其縣內垃圾處理問題，依據「促進民間參與
    公共建設法」及行政院環保署頒訂之「鼓勵公民營機構興建
    營運垃圾焚化廠推動方案」及相關辦法，於91年10月21日以
    府授環廢字第0910833880號公告辦理系爭計畫案之公開招商
    ，並以建設－營運－擁有（ＢＯＯ）方式，即由申請人自行
    準備建廠用地，辦理籌資、設計、製造、安裝及試車1座垃
    圾焚化廠（400公噸/日），並負責操作營運20年，被上訴人
    則承諾於營運期間提供保證垃圾量及依契約給付委託處理費
    。
  2.系爭計畫案之招商作業，分為二階段，第一階段先審查申請
    人之資格，以選出合格申請人；第二階段即綜合評審階段，
    須合格申請人提出之「興建營運計畫書」經甄審委員會審查
    合格，再經過價格評比，以比價金額最低且低於底價者，為
    最優申請人，由被上訴人與最優申請人簽訂垃圾委託焚化處
    理契約。
  3.上訴人以申請組合方式於92年10月30日檢送相關文件資料據
    以投標，被上訴人並於同年11月22日進行資格審查，上訴人
    已通過第一階段之資格審查，成為系爭計畫案之合格申請人
    ，又系爭計畫案僅有上訴人一家廠商成為合格申請人，而進
    入綜合評審階段，並無其他廠商一同進入綜合評審階段；另
    上訴人所提送之「興建營運計畫書」亦經被上訴人於93年9
    月6日以府授環廢字第09301661550號函通知業經審查確認合
    格。
  4.上訴人於92年10月29日簽具系爭切結書，該切結書第5、6條
    內容為：「同意準備申請文件及提供所有相關文件之費用，
    完全自費負擔。」、「同意甲方（即被上訴人）有權依其決
    定，在任何時候撤回招商，絕無異議。」。
  5.被上訴人於93年9月16日以府授環廢字第09301645090號函，
    通知上訴人系爭計畫案因奉行政院核定停建，將終止招商，
    不再辦理後續之簽約作業，並要求上訴人依規定辦理退還保
    證金。
  6.上訴人於95年6月20日向被上訴人提出索賠之請求，經被上
    訴人以95年7月11日府授環廢字第09501183140號函表示無法
    同意，而拒絕理賠。
 (二)本件之爭點：
  1.上訴人所簽立之系爭切結書是否為定型化契約，因違反實質
    上之公平而為無效？
  2.系爭計畫案是否因僅有上訴人一家廠商成為合格申請人，於
    綜合評審階段，即無須進行價格評比程序，上訴人提送之「
    興建營運計畫書」經被上訴人審查通過後，上訴人即當然成
    為最優申請人？
  3.被上訴人辦理系爭計畫案之過程中，是否有民法第245條之1
    第1項第1款及第3款所定事由之情事，而應對上訴人負締約
    上過失之損害賠償責任？
 (三)上訴人所簽立之系爭切結書是否屬定型化契約，因違反實質
   上之公平而為無效？
  1.按依照當事人一方預定用於同類契約之條款而訂定之契約，
    為左列各款之約定，按其情形顯失公平者，該部分約定無效
    ：一免除或減輕預定契約條款之當事人之責任者。二加重他
    方當事人之責任者。三使他方當事人拋棄權利或限制其行使
    權利者。四其他於他方當事人有重大不利益者，民法第247
    條之1定有明文。而所謂定型化契約，係指依照當事人一方
    為與不特定多數相對人訂立同類型契約之用而預先擬定之交
    易條款所訂定之契約，觀之系爭切結書係被上訴人之招商文
    件第一部之附件一，可見系爭切結書之內容乃為被上訴人所
    製作以供參與招商作業之廠商使用，故系爭切結書係被上訴
    人一方在訂約之前與擬參加系爭計畫案投標之不特定多數相
    對人訂立同類型契約之用而預先擬定之交易條款所訂定之契
    約，自屬定型化契約，又所謂定型化契約應受衡平原則限制
    ，係指締約之一方之契約條款已預先擬定，他方僅能依該條
    款訂立契約，否則，即受不締約之不利益，始應適用衡平原
    則之法理，以排除不公平之「單方利益條款」，避免居於經
    濟弱勢之一方無締約之可能，而忍受不締約之不利益，是縱
    他方接受該條款而締約，亦應認違反衡平原則而無效，俾符
    平等互惠原則（參照最高法院93年度台上字第710號判決意
    旨）。
  2.本件系爭切結書，除第5、6條係切結上訴人願意自行負擔準
    備申請文件及提供所有相關文件之費用，及上訴人同意被上
    訴人在任何時候得撤回招商外，觀之其他條款之內容乃為上
    訴人應負誠實之義務、應於期限內提出文件、不得擅自變更
    建廠預定用地、應切實履行招商文件規定之責任與義務等等
    ，目的在促使招商作業得以順利進行。再上訴人乃為頗有資
    力之公司，並非經濟上之弱勢者，又其有權選擇是否參與系
    爭計畫案，如認參與系爭計畫案將產生對其之不利益，自可
    選擇不予參加，並無因其未參加而招致經濟上之不利益，致
    其不得不參加之情形。且被上訴人僅為系爭計畫案之執行機
    關，非決策機關，辦理招商作業除須受上級主管機關之命令
    指示，所需經費並須接受上級主管機關之補助，始能有效推
    動，系爭計畫案在主管機關行政院環保署命令終止後，被上
    訴人倘未遵照辦理，亦無能力續行該公共政策之推行（此部
    分詳後所述），被上訴人為使前來參加招商作業之廠商均能
    明暸其可能承擔之風險，以便事前評估利弊得失，決定是否
    參加招商，及促使招商作業得以順利進行，而制訂系爭切結
    書，系爭切結書之條款內容非上訴人所能變更。然上訴人既
    有選擇參加或不參加之權利，且評估危險承擔及20年營運利
    潤之得失後仍決定參加招商，即不得任指系爭切結書之內容
    有何違反實質上公平之處。則上訴人主張系爭切結書違反實
    質上之公平，應為無效云云，尚無足採。
 (四)系爭計畫案是否因僅有上訴人一家廠商成為合格申請人，於
   綜合評審階段，即無須進行價格評比程序，上訴人提送之「
   興建營運計畫書」經被上訴人審查通過後，上訴人即當然成
   為最優申請人？
  1.上訴人先係主張系爭計畫案其業已通過價格評比，經被上訴
    人提出尚未經價格評比之抗辯後，復改稱系爭計畫案僅有上
    訴人一家廠商成為合格申請人進入綜合評審階段，故無須進
    行價格評比。
  2.按當事人主張有利於己之事實者，就其事實有舉證之責任。
    民事訴訟法第277條前段定有明文。本件上訴人就其主張參
    與系爭計畫案業已通過價格評比一節，既為被上訴人所否認
    ，則其就上開有利於己之事實，即應負舉證責任，然上訴人
    並未提出證據加以證明，自難憑採。另按關於綜合評審之程
    序，係先由合格申請人提出「興建營運計畫書」經甄審委員
    會審查合格後，始得參加價格評比，以比價金額最低且低於
    底價者，始能成為最優申請人，而進行價格評比時，若合格
    申請人所報之比價金額超過底價，尚須進行協商程序，由合
    格申請人依招商文件第1部第7章7.5.1規定之計算方式調減
    報價，若仍超過底價，合格申請人亦不願減價，再由甄審委
    員會決定是否成為最優申請人。此參被上訴人提出之「南投
    縣政府垃圾焚化廠興建營運計畫招商文件」第1部第7章7.4
    、7.5項之規定甚明，且被上訴人之招商公告第15項亦已載
    明上述綜合評審程序，為上訴人所不爭執，有上訴人提出之
    「南投縣政府91年10月21日府授環廢字第09101833880號公
    告」可稽（附原審卷第14、15頁）。是縱合格申請人提出之
    「興建營運計畫書」經甄審委員會審查合格，其所報價格若
    未低於被上訴人之底價，或超過底價經過協商程序後，未經
    甄審委員會決定其為最優申請人，仍不能成為最優申請人，
    上訴人主張僅有其一家廠商進入綜合評審階段，系爭計畫案
    即無須進行價格評比程序，自無足採。系爭計畫案既尚未進
    行價格評比，上訴人即未成為最優申請人甚明。
  (五)被上訴人辦理系爭計畫案之過程中，是否有民法第245條之1
    第1項第1款及第3款所定事由之情事，而應對上訴人負締約
    上過失之損害賠償責任？
  1.按民法第245條之1即所謂「締約過失責任」之增訂，依其立
    法理由為：「當事人為訂立契約而進行準備或商議，即已建
    立特殊信賴關係，如一方未誠實提供資訊、嚴重違反保密義
    務或違反進行締約時應遵守之誠信原則，致他方受損害，既
    非侵權行為，亦非債務不履行之範疇，原法對此未設有賠償
    責任之規定，有失周延，爰增訂第一項。」，本件上訴人尚
    未成為系爭計畫案之最優申請人，業如前述，且價格為垃圾
    委託焚化處理契約之重要內容，招商作業既尚未經過價格評
    比程序，則雙方之要約及承諾即未達接近合致之階段，被上
    訴人是否會與上訴人簽訂垃圾委託焚化處理契約，尚屬未定
    之數，即系爭計畫案並未進入準備締約之階段，上訴人尚無
    從因其已提出報價書，即認已取得預期契約一定成立之正當
    信賴，其依民法第245條之1第1項第1、3款規定請求損害賠
    償，自屬無據。
  2.又上訴人主張被上訴人未於招商文件中說明經費來源有隨時
    遭停止補助之情形，乃屬可歸責於被上訴人，其自得請求賠
    償損害。惟查，被上訴人之招商文件第1部第3章3.9垃圾委
    託處理費經費來源項下明載：「甲方（即被上訴人）應負責
    籌措支付垃圾委託處理費所需經費。其經費來源主要為行政
    院環保署依『鼓勵公民營機構興建營運垃圾焚化廠建設費補
    助款核付規定』撥付之建設費補助款，及縣政府依『一般廢
    棄物清除處理費徵收辦法』收取之一般廢棄物清除處理費。
    」，又行政院環保署之鼓勵公民營機構興建營運垃圾焚化廠
    推動方案第5條第1項第17款明訂：「依本方案接受中央補助
    之計畫，未來因應行政區域調整，或為因應緊急狀況（如協
    調解決鄰近區域之垃圾危機）時，須配合中央政策辦理；若
    未能遵照中央政策或未經中央主管機關核准變更辦理方式（
    包括相關之產權處分）除不續予補助外，並得要求返還原補
    助款。」，有前揭招商文件及行政院環保署核定之鼓勵公民
    營機構興建營運垃圾焚化廠推動方案各1份在卷足參（招商
    文件附原審卷第23至39頁，推動方案外放）。上訴人為積極
    參與系爭計畫案招商作業之廠商，對於上開規定自難諉為不
    知，而系爭計畫案之經費來源既然部分來自行政院環保署，
    行政院環保署復非被上訴人之下級機關，其是否決定停止補
    助，顯非被上訴人所能控制，且行政院環保署一旦停止補助
    ，必將產生系爭計畫案停止招商之結果，此為一般人依常情
    常理所能判斷，是縱招商文件未載明有可能遭停止補助之情
    事，尚難因此即認被上訴人有何可歸責之事由存在。且上訴
    人亦未舉證證明其曾向被上訴人詢問系爭計畫案之經費補助
    相關事宜，而被上訴人於受詢問時，有故為隱匿可能遭停止
    補助，或告以該案不致於遭停止補助之情事，其逕依民法第
    245條之1第1項第1款「就訂約有重要關係之事項，對他方之
    詢問，惡意隱匿或為不實之說明者。」之規定，請求被上訴
    人賠償損害，洵無理由。
  3.按民法第245條之1第1項立法形式，其於第1、2款雖將誠實
    信用原則具體化為「說明義務」、「保密義務」而為規定，
    並分別依上開義務予以規定其主觀之要件各為「惡意」及「
    故意或重大過失」，至於第3款則未如前揭第1、2款明定其
    主觀之成立要件，然民法第245條之1係增列於民法債編之通
    則，各通則之規定，除非法有明文排除外，就債之關係自應
    一體適用，而民法第220條既明定債務人就其故意或過失之
    行為應負責任，則民法第245條之1第1項第3款之適用自應以
    行為人主觀上亦具可歸責之事由為前提，否則無異令行為人
    負無過失之賠償責任，並將相對人於契約未成立前所支出之
    相關準備費用，悉數轉嫁由行為人負擔，殊有違公平之意旨
    。經查，本件被上訴人之招商文件第2部總則1-1定義第25條
    記載：「營運開始日:指行政院環保署依相關法令同意備查
    本廠正式開始營運之日。」，已明示系爭垃圾焚化廠之營運
    ，被上訴人依法須受行政院環保署命令之拘束，始得為之。
    另招商文件第2部第11章11.1.2.亦載明：「本契約所稱之法
    令變更，係指自申請截止日起之法律變更或主管機關之命令
    或處分變更，且足以影響本契約興建及營運工作之履行及專
    案財務者。」，足見招商文件中亦明示有關行政院環保署政
    策之改變，將影響系爭計畫案之續行與否。又系爭計畫案之
    經費來源部分係來自行政院環保署，則行政院環保署是否補
    助經費，當然會影響系爭計畫案之順利推動或進行與否，被
    上訴人既為接受中央補助之主辦機關，本應配合中央政策，
    而中央政策之轉變，並非因被上訴人之故意或過失而起，更
    非其職責範圍所能決定之事項，此為一般人客觀上可得推知
    ，遑論上訴人身為企業集團所屬頗具規模之公司，更難諉為
    不知。故系爭計畫案因中央政策之決定而停止辦理，即不得
    咎責於被上訴人。上訴人主張被上訴人為系爭計畫案之主辦
    單位，即便係因行政院環保署停止補助經費導致停辦系爭計
    畫案，仍屬可歸責於被上訴人，尚不足採。
  4.系爭計畫案係依據行政院85年3月1日核定「鼓勵公民營機構
    興建營運垃圾焚化廠推動方案」辦理，完工營運後，將由行
    政院環保署按季補助被上訴人建設費補助款，因本案尚未興
    建完工及營運，故依規定並無撥付建設費補助款。系爭計畫
    案乃因：(1)行政院永續發展委員會於92年8月25日召開第10
    次工作會議裁示「因地方自治形貌各殊，造成目前區域處理
    有困難，請環保署先就澎湖、新竹、苗栗、花蓮及南投等縣
    市5座可能停建的焚化廠考量，依據委員意見詳予評估，另
    案簽報。」。(2)行政院於92年10月29日審查行政院環保署「
    垃圾處理方案之檢討與展望(草案)」時，裁示針對前述5座
    及台東縣、雲林縣等7座興建中及規劃中之垃圾焚化廠興建
    必要性，再詳細評估。(3)立法院於92年11月19日審查行政院
    環保署93年度環境保護工程及設施預算時，提案決議:「為
    打破一縣市一焚化爐政策及推動行政院環境保護署跨區域焚
    化機制以及焚化爐戴奧辛污染管控，要求行政院環保署於3
    個月內請第三公正團體，提出包含針對目前興建中或尚未興
    建7座焚化爐（含澎湖縣、花蓮縣、新竹縣、苗栗縣、雲林
    縣、南投縣、台東縣等）是否有興建必要…。」。(4)行政院
    環保署經委請臺灣大學政治系黃錦堂教授等學者專家辦理評
    估工作，於93年3月19日將7座廠評估持續興建與否及相關替
    代方案之成本效益分析期中報告提送至立法院及相關立法委
    員，其中南投廠因尚未興建，以垃圾轉運方案成本較低。(5)
    依據完成之評估報告，行政院環保署於93年5月7日就南投及
    花蓮兩廠評估結果函報行政院，並副知被上訴人請其暫時停
    止辦理焚化廠招標工作，行政院秘書長於同年5月25日函略
    以：「…南投花蓮兩廠之停建，符合垃圾處理之區域合作之
    原則，應全力協助地方政府落實此政策，…。」，行政院環
    保署遂於93年6月9日函請被上訴人停止推動系爭計畫案等情
    ，此有行政院環保署96年9月20日環署督字第0960062006號
    函在卷可稽（附原審卷第179至181頁）。是系爭計畫案既因
    行政院環保署決策改變，導致被上訴人不得不停止辦理，即
    不得咎責於被上訴人。且上訴人於參與招商作業時，即曾簽
    立系爭切結書，其中第6條載明同意被上訴人有權依其決定
    ，在任何時候撤回招商，絕無異議。由系爭切結書第6條之
    內容觀之，被上訴人已預先讓參與招商之廠商明白系爭計畫
    案有停止辦理之可能性。此外，上訴人並未舉證證明被上訴
    人有何保證系爭計畫案不會停止招商，卻違反允諾擅自停止
    招商之情事，其主張被上訴人有違反誠實信用原則之事由，
    且可歸責於被上訴人，依民法第245條之1第1項第3款規定，
    請求被上訴人賠償損害，洵屬無據。
  5.上訴人再主張被上訴人於93年6月9日接獲行政院環保署停建
    本件焚化廠計畫後，並未即刻通知上訴人，迄至同年9月16
    日始函知上訴人政策改變而停止興建焚化廠，在此期間內，
    被上訴人竟仍通知上訴人參加審查會議並繳交相關證件，上
    訴人在此期間內，不疑有變，仍繼續準備興建焚化廠之相關
    工作，故在此期間內之支出，被上訴人應負賠償責任。另行
    政院公共工程委員會亦有指示被上訴人應為適當之補償云云
    。查被上訴人固於93年6月9日接獲行政院環保署環署工字第
    0930040791號函「系爭計畫案業奉行政院核定停建，相關補
    助經費立即辦理結算，並繳回結餘款項」（函附原審卷第16
    5頁），至93年9月16日始以府授環廢字第09301645090號函
    ，通知上訴人「系爭計畫案已奉行政院核定停建，本案將終
    止招商作業」（函附原審卷第45頁），期間被上訴人於93年
    6月19日召開南投縣垃圾焚化廠興建營運計畫（ＢＯＯ）案
    合格申請人綜合評審第二次甄審委員會審查上訴人所提出之
    興建營運計畫書（會議紀錄附原審卷第281至285頁），並以
    93年7月26日府授環廢字第09301404670號函請上訴人補正主
    體廠房基地地質調查分析報告（函附原審卷第277頁），經
    上訴人補正後，再以93年9月6日府授環廢字第09301661550
    號函通知上訴人所提送興建營運計畫書業經審查確認合格（
    函附原審卷第44頁）。惟被上訴人已於前開第二次甄審委員
    會開會時表示「本計畫已於93年5月25日奉行政院核定停建
    ，並經行政院環保署93年6月9日以環署工字第0930040791號
    函，通知本縣鼓勵公民營機構興建垃圾焚化廠ＢＯＯ計畫停
    止並辦理結算事宜」，上訴人亦有派員參加該次會議，此有
    該次甄審委員會會議紀錄在卷可稽，可見上訴人已於該次會
    議得知系爭計畫案業奉行政院核定停建，被上訴人將會停止
    招商，則縱上訴人有因被上訴人前開第二次甄審委員會審查
    其興建營運計畫書命補正主體廠房基地地質調查分析報告而
    支出費用，上訴人亦非無過失，即不是非因過失而信契約能
    成立致受損害之他方當事人，顯無從依民法第245條之1之規
    定請求被上訴人賠償損害。再行政院公共工程委員會96年3
    月7日南投縣垃圾焚化廠興建營運計畫專案協調會議結論認
    為依系爭切結書第5、6點之約定，尚難認為如因未可歸責於
    申請人之情形下終止招商作業，申請人所投入之備標成本不
    得請求補償，及招商機關遇有政策變更而停止辦理，申請人
    於招商機關撤回招商時，不可要求補償等語（會議紀錄附本
    院卷第45至46頁），惟系爭切結書第5點約定「同意準備投
    標書及提供所有相關文件之費用，完全自費負擔」，則投標
    廠商必須自行負擔準備投標書及提供所有相關文件之費用，
    亦即在任何情況下（包括未可歸責於投標廠商之情況），均
    不得向主辦機關請求該費用；系爭切結書第6點約定「同意
    甲方有權依其決定，在任何時候撤回招標，絕無異議」，則
    主辦機關得因任何原因（包括政策變更），在任何時候撤回
    招標，投標廠商對此撤回投標之決定不得表示異議，自不能
    要求主辦機關予以補償。該兩點的用意即在於明確告知投標
    廠商在任何情況下（包括未可歸責於投標廠商之情況）須自
    費負擔備標費用，及承擔主辦機關因任何原因（包括政策變
    更）撤回招標之風險。行政院公共工程委員會上開申請人得
    請求補償之結論係該委員會之機關意見，並未經被上訴人同
    意，被上訴人自不受拘束，被上訴人即不因該結論而負有應
    補償上訴人之義務。
  (六)綜上，本件系爭計畫案尚未決標，上訴人仍未成為最優申請
    人，該案招商作業之進行情形距契約之成立並未達有密切關
    連之程度，且被上訴人停止系爭計畫案之招商程序，係因配
    合行政院環保署政策所致，此當非被上訴人於招商當時所能
    預料及左右，是難以行政院環保署事後政策之改變即咎責於
    被上訴人，並謂其有違反誠信原則及故意隱匿或違反說明之
    情事。故上訴人據此主張被上訴人應負擔締約過失之損害賠
    償責任，請求被上訴人賠償2555萬4550元，及自起訴狀繕本
    送達翌日起至清償日止，按年息5％計算之利息，為無理由
    ，原審予以駁回，尚無不合，上訴意旨指摘原判決不當，為
    無理由，應予駁回。
五本件判決之基礎已為明確，兩造其餘之攻擊、防禦方法及舉證
  均無礙於本院上開審認，爰不逐一論駁，附此敘明。
據上論結，本件上訴為無理由，依民事訴訟法第449條第1項、第
78條，判決如主文。
中    華    民    國    98    年    11    月    3     日
                民事第四庭    審判長法  官  陳蘇宗
                                    法  官  李寶堂
                                    法  官  黃永祥
以上正本係照原本作成。
如對本判決上訴，須於收受判決送達後20日內向本院提出上訴書
狀，其未表明上訴理由者，應於提出上訴後20日內向本院提出上
訴理由書（須按他造人數附具繕本）。
上訴時應提出委任律師為訴訟代理人之委任狀。具有民事訴訟法
第466條之1第1項但書或第2項之情形為訴訟代理人者，另應附具
律師及格證書及釋明委任人與受任人有該條項所定關係之釋明文
書影本。
                                    書記官  陳信和
中    華    民    國    98    年    11    月    3     日
                                                      Ｖ


司法院資訊處製作；財團法人民間司法改革基金會備份。
